---
title: "Эконометрика. Лекция 1"
output: ioslides_presentation
---

## Эконометрика на одном слайде :)

### Вопросы:

- Как устроен мир? Как переменная $x$ влияет на переменную $y$?
- Что будет завтра? Как спрогнозировать переменную $y$?

### Ответ: 

Модель --- формула для объясняемой переменной

### Например:

- $y_i=\beta_1+\beta_2 x_i + \varepsilon_i$
- $y_{t}=y_{t-1}+\varepsilon_t$



## Данные:

- Одна зависимая, объясняемая, переменная: $y$
- Несколько независимых, объясняющих, переменных: $x$, $z$, $\ldots$
- По каждой переменной $n$ наблюдений: $y_1$, $y_2$, $\ldots$, $y_n$

```{r, message=FALSE, results='asis', echo=FALSE, include=FALSE}
library("knitr")
library("dplyr")
library("ggplot2")
d <- cars %>% mutate(dist=0.3*dist,speed=1.67*speed)
kable(head(d))
```

| Длина тормозного пути (м), $y_i$ | Скорость машины (км/ч), $x_i$ |
|-----:|----:|
| 0.6 |  6.68|  
| 3.0 |  6.68|  
| 1.2 | 11.69|
| ...|  ...|

Исторические данные 1920-х годов :)

## Всегда изображайте данные!

```{r, warning=FALSE, echo=FALSE}
qplot(data=d, speed,dist,xlab="Скорость машины (км/ч)",ylab=" Длина тормозного пути (м)",main="Данные по машинам 1920-х годов")
```

## Модель:

Пример: $y_i=\beta_1 + \beta_2 x_i + \varepsilon_i$

- Наблюдаемые переменные: $y$, $x$
- Неизвестные параметры: $\beta_2$, $\beta_2$
- Случайная составляющая, ошибка: $\varepsilon$

### Оценки неизвестных параметров
Данные позволяют получить оценки $\hat{\beta}_1$, $\hat{\beta}_2$.

### Прогнозирование
Формула для прогнозов: $\hat{y}_i=\hat{\beta}_1 + \hat{\beta}_2 x_i$

## Метод наименьших квадратов

- Способ получить оценки неизвестных параметров модели исходя из реальных данных.

Ошибка прогноза: $e_i=y_i-\hat{y}_i$.

Сумма квадратов ошибок прогноза:
\[
Q(\hat{\beta}_1,\hat{\beta}_2)=\sum_{i=1}^n e_i^2=\sum_{i=1}^n (y_i-\hat{y}_i)^2
\]

Суть МНК:
- В качестве оценок взять такие $\hat{\beta}_1$, $\hat{\beta}_2$, при которых сумма квадратов ошибок прогноза минимальна.

## Пример с машинами:

Фактические данные: $x_1=6.68$, $x_2=6.68$, ..., $y_1=0.6$, $y_2=3$, ...

Модель: $y_i=\beta_1+\beta_2 x_i+\varepsilon_i$

Формула для прогнозов:  $\hat{y}_i=\hat{\beta}_1 + \hat{\beta}_2 x_i$

Сумма квадратов ошибок: $Q=\sum_{i=1}^n (y_i-\hat{y}_i)^2$

\[
Q=(0.6-\hat{\beta}_1-\hat{\beta}_2 6.68)^2+(3-\hat{\beta}_1-\hat{\beta}_2 6.68)^2+...
\]

Точка минимума: $\frac{\partial Q}{\partial \hat{\beta}_1}=0$,  $\frac{\partial Q}{\partial \hat{\beta}_2}=0$


## Slide with R Code and Output

```{r}
summary(cars)
```

## Slide with Plot

```{r, echo=FALSE}
plot(cars)
```

