---
title: "Нано исследование"
output: word_document
lang: ru-RU
editor_options: 
  chunk_output_type: console
---

Важный комментарий! Для корректной работы этого кода необходимо установить пакет `huxtable` командой:
```{r, eval=FALSE}
devtools::install_github('hughjonesd/huxtable')
```
Команду нужно выполнить один раз, после этого этот комментарий можно стереть из файла :)




В этом исследовании мы рассмотрим цены на квартиры в Москве.


```{r, include=FALSE}
library(huxtable) # перевод табличек в markdown, tex, html, word...
library(tidyverse) # коллекция, куда входят dplyr, ggplot2, ...
library(pander) # перевод разных объектов в маркдаун
library(knitr) # настройки обработки кусков кода
f <- read.csv("flats_moscow.txt", sep = "\t",
  header = TRUE, dec = ".")
opts_chunk$set(echo = FALSE, message = FALSE)
```

В нашем наборе данных `r nrow(f)` наблюдений. Средняя цена квартиры равна `r round(mean(f$price), 0)` тысяч у.е.

Распределение цен квартир в кирпичных и некирпичных домах:

```{r}
# синтаксис mutate_each из видео устарел :)
# у mutate_at аргументы: табличка, названия переменных, функция
f <- mutate_at(f, c("walk", "brick", "floor", "code"), factor)
ggplot(data = f, aes(log(price), fill = brick)) +
  geom_histogram(position = "dodge")
```

Оценим и сравним три модели:

```{r, results='asis', warning=FALSE}
model_0 <- lm(data = f, log(price) ~ log(totsp))
model_1 <- lm(data = f, log(price) ~ log(totsp) + brick)
model_2 <- lm(data = f, log(price) ~ log(totsp) + brick + brick:log(totsp))

reg_table <- huxreg(model_0, model_1, model_2)
print_md(reg_table)
```

У нас лучше оказалась модель 2.


