---
title: "Домашнее задание по RLMS"
author: "AAБB-команда"
date: "30 April 2015"
output: html_document
lang: russian
---

<!--
Esli russkie bukvi prevratilis v krakozyabri to:
File --- Reopen with encoding --- UTF-8 --- set as default --- ok
-->

### *Исследователь Вениамин только начал изучать R, и для него это первое исследование, сделанное в таком формате. Поэтому не судите, пожалуйста, его строго :) Рассмотрим по шагам каждое его действие*
***

Загрузим все пакеты для работы.

```{r, message=FALSE, warning=FALSE}
library("pander")
library("knitr")
library("lmtest")
library("psych")
library("memisc")
library("psych")
library("dplyr")
library("knitr")
library("rlms")
library("sandwich")
library("ggplot2")
library("scales")
```

Зададим директорий и подгрузим данные.
```{r,message=FALSE,warning=FALSE}
setwd("~/Desktop")
df <- read.rlms("r22i_os25a.sav")
```

Подготовим данные к анализу и выберем переменные.
```{r}
data <- mutate(df,
sex = as.numeric(rh5=="МУЖСКОЙ"),
age = 2013-rh6,
wage = rj13.2,
educ_l = as.numeric(as.numeric(r_diplom)<4),
educ_m = as.numeric(as.numeric(r_diplom)==4),
educ_ms = as.numeric(as.numeric(r_diplom)==5),
educ_h = as.numeric(as.numeric(r_diplom)==6),
city = as.numeric(as.numeric(status)<3),
udovl = as.numeric(as.numeric(rj1.1.1)<3)) %>%
dplyr::select(sex, age, wage, educ_l, educ_m, educ_ms, educ_h,
city, udovl)
```

Соберём наш прекрасный массив :)

Посмотрим быстро на описание массива. Отберём некоторые характеристики.
```{r, message=FALSE,warning=FALSE,results='asis'}
desc <- describe(data) # from psych package
desc_selected <- as.data.frame(desc[,c(1,2,3,4,5)]) # not all statistics
pander(desc_selected)
```

Это можно также сделать с помощью другой команды.
```{r}
summary(data)
```

Так как задание сделано в учебных целях, облегчим себе жизнь и очистим данные от пропусков.
```{r}
data<-na.omit(data)
```

Изобразим пару графиков (вариант 1).
```{r}
hist(data$wage,breaks = 50, main = "Гистограмма по доходам", xlab="Заработная плата", ylab="Частота")
hist(data$age,breaks = 50, main = "Гистограмма по возрасту", xlab="Возраст", ylab="Частота")
```

А теперь изобразим пару более красивых графиков (вариант 2).
```{r}
ggplot(data=data, aes(wage)) + geom_histogram(binwidth=10000, fill="lightblue", color="blue") + labs(title = "Гистограмма по доходам", x="Заработная плата (в рублях)", y="Частота")+scale_x_continuous(limits=c(0,100000),labels=comma)

ggplot(data=data, aes(age)) + geom_histogram(fill="pink",binwidth=5, color="red") + labs(title = "Гистограмма по возрасту", x="Возраст (в годах)", y="Частота")

```

Оценим модель и посмотрим на коэффициенты.
```{r}
model<-lm(wage ~ sex + age + educ_m + educ_ms + educ_h + city + udovl, data = data)
```

Для начинающих такая табличка сойдёт :)
```{r}
summary(model)
```

Но для красоты можно сделать так:
```{r}
coefs <- coeftest(model)
pander(coefs[,1:4])
```

  
Основной вывод: все коэффициенты значимы. Все p-значения очень маленькие, то есть нулевая гипотеза ($H_0: \beta_i = 0$) при проверке гипотезы о значимости для каждого отдельного коэффициента отвергается. Вспомним два важных момента для интерпретации:

1. Если переменная числовая и коэффициент при ней значим и, скажем, положителен, то увеличение этого показателя на одну единицу будет вызывать увеличение заработной платы на $\hat{\beta}_i$ при этой переменной. 

2. Если переменная факторная и коэффициент при ней значим, то $\hat{\beta}_i$ при этой переменной будет означать, что заработная плата будет изменяться на $\hat{\beta}_i$ при переходе от базовой категории этой переменной к той категории, которая у нас отображена перед $\hat{\beta}_i$.

А теперь с робастными ошибками.
```{r}
coefs2 <- coeftest(model, vcov. = vcovHC(model))
pander(coefs2[,1:4])
```

Выводы не меняются. Все коэффициенты значимы, но стадартные отклонения теперь изменились. 

В заключении хотим сказать, что это краткий пример того, что можно было сделать. Мы специально не стали накручивать, потому что понимаем, что само выполнение домашнего задания вызывает сложность, поэтому мы не требуем повышенного качества :)






